【裁判字號】    95,上,22
【裁判日期】    951003
【裁判案由】    返還消費借貸款
【裁判全文】
臺灣高等法院民事判決                    95年度上字第22號
上  訴  人  華僑商業銀行股份有限公司
法定代理人  甲○○
訴訟代理人  戊○○
訴訟代理人  陳世英律師
複代理人    侯雪芬律師
被上訴人    乙○○
法定代理人  丙○○
法定代理人  丁○○○
訴訟代理人  徐澎生律師
上列當事人間請求返還消費借貸款事件，上訴人對於中華民國94
年11月23日臺灣臺北地方法院94年度訴字第2148號第一審判決提
起上訴，本院於95年9月19日言詞辯論終結，判決如下：
    主  文
上訴及假執行之聲請均駁回。
第二審訴訟費用由上訴人負擔。
    事實及理由
壹、程序方面：
一、按他造對於共同訴訟人中一人之行為，其效力及於全體，係
    以該訴訟之訴訟標的對於共同訴訟之各人，必須合一確定者
    為其前提，是倘其訴訟標的對於共同訴訟之各人，並非必須
    合一確定者，即無此「及於全體共同訴訟人之效力」，此觀
    民事訴訟法第56條第2款規定甚明。次按「民法第275條規定
    連帶債務人中之一人受確定判決，而其判決非基於該債務人
    之個人關係者，為他債務人之利益亦生效力，故債權人以各
    連帶債務人為共同被告提起給付之訴，被告一人提出非基於
    其個人關係之抗辯有理由者，對於被告各人即屬必須合一確
    定，自應適用民事訴訟法第56條第1項之規定」（參照最高
    法院33年上字第4810號判例意旨）。基於同一法理，對於連
    帶債務人中之一人提起上訴，亦以合於民法第275條規定，
    非基於個人關係之抗辯，並經法院認為有理由者，始有民事
    訴訟法第56條第2款之適用，其提起上訴之行為，效力始及
    於其他連帶債務人。
二、本件上訴人於原審起訴主張就原審共同被告財將有限公司（
    下稱財將公司）所欠本金餘額、利息及違約金，財將公司、
    原審共同被告李明昆、被上訴人應負連帶給付責任。原審為
    上訴人一部勝訴、一部敗訴之判決，上訴人聲明不服，主張
    被上訴人係本件消費借貸契約之連帶保證人，依法應負連帶
    保證責任，對於被上訴人部分提起上訴，顯係基於被上訴人
    個人關係之抗辯事由，原審共同被告相互間並無合一確定之
    必要。依上開說明，本件上訴效力不及於財將公司及李明昆
    ，合先敘明。
貳、實體方面：
一、上訴人主張：財將公司於民國93年8月2日邀同李明昆、被上
    訴人為連帶保證人，與其簽訂借款額度本金新台幣（下同）
    300萬元為限額之保證書及約定書，嗣財將公司於93年8月3
    日簽立借據借款300萬元，借貸期間自93年8月3日起至98年8
    月3日止，分60期按月依年金法平均攤還本息。詎財將公司
    自93年12月3日起即未依約繳納本息，尚有本金281萬4734元
    未清償，迭經催討，仍未獲置理，依約定書第5條第1款約定
    ，上開債務已視為全部到期，其得請求財將公司、李明昆、
    被上訴人連帶給付所欠本金餘額、利息及違約金。爰依消費
    借貸及連帶保證之法律關係，求為命財將公司、李明昆、被
    上訴人應連帶給付上訴人281萬4734元，及依約加計遲延利
    息、違約金之判決。
二、被上訴人則以：(1)其自幼神智有障礙，教育程度不高，僅國
    中肄業，92年間有人以幫忙找工作為由被帶到台北，曾將國
    民身分證交給公司，說要辦理勞、健保，之後該公司未返還
    國民身分證。(2)其並未在上開約定書、保證書上簽名，亦不
    認識李明昆，從未去過上訴人分公司，更未見過當時上訴人
    公司員工何俊明，其確非本件消費借貸契約之連帶保證人。
    (3)被上訴人業於94年6月間經法院宣告禁治產等語，資為抗
    辯。
三、原審判命財將公司、李明昆應連帶給付上訴人281萬4734元
    ，及自93年12月3日起至清償日止，按年息3‧27%計算之利
    息，暨自94年1月4日起，其逾期6個月以內者，依上開利率
    10%，逾期超過6個月部分，依上開利率20%計付之違約金，
    另駁回對本件被上訴人之訴。上訴人聲明不服，提起上訴，
    並於本院上訴聲明：(1)原判決關於駁回上訴人請求被上訴人
    連帶給付本息之訴部分廢棄。(2)被上訴人應與財將公司、李
    明昆連帶給付上訴人281萬4734元，及自93年12月3日起至清
    償日止，按年息3‧27%計算之利息，暨自94年1月4日起，其
    逾期6個月以內者，依上開利率10%，逾期超過6個月部分，
    依上開利率20%計付之違約金。(3)上訴人願供擔保，請准宣
    告假執行。被上訴人則於本院答辯聲明：駁回上訴人之上訴
    。
四、查兩造就：
    (1)財將公司於93年8月2日邀同李明昆為連帶保證人，簽訂借
      款額度本金300萬元之保證書及約定書，嗣同年月3日簽立
      借據向上訴人借款300萬元，分60期按月依年金法平均攤
      還本息，惟財將公司自93年12月3日起即未依約繳納本息
      ，尚積欠上訴人本金281萬4734元，依上開約定書第5條第
      1款約定，已視為全部到期，此有保證書（見原審卷第6頁
      ）、約定書（見原審卷第9頁）、本票及授權書（見本院
      卷第90頁）、借據（見原審卷第7頁）、放款歷史交易明
      細表（見原審卷第8頁）在卷可稽。
    (2)被上訴人於94年6月間經法院宣告禁治產，此有台灣苗栗
      地方法院94年度禁字第22號宣告禁治產事件訊問筆錄（見
      原審卷第54至56頁）、裁定確定證明書（見原審卷第33頁
      ）、身心障礙手冊（見原審卷第32頁）在卷可稽。
    等情並不爭執，自堪信為真實。惟上訴人主張證人即本件借
    貸業務承辦員何俊明，於原審並未否認被上訴人係對保簽名
    之本人，至於何俊明證述有關被上訴人國民身分證之情詞，
    有不可信之因素，不足採信；另對保當時被上訴人所持之國
    民身分證，即為原審當庭提呈之國民身分證，足認被上訴人
    係本件消費借貸契約之連帶保證人，依法應負連帶保證責任
    等情，則為被上訴人所否認，並以前開情詞置辯。是以本件
    兩造爭執之重點厥為：被上訴人是否為本件消費借貸契約之
    連帶保證人，而應負連帶保證責任。
五、(一)按「當事人主張有利於己之事實者，就其事實有舉證之責
      任。」民事訴訟法第277條前段定有明文，又「請求履行
      債務之訴，除被告自認原告所主張債權發生原因之事實外
      ，應先由原告就其主張此項事實，負舉證之責任，必須證
      明其為真實後，被告於其抗辯事實，始應負證明之責任，
      此為舉證責任分擔之原則」（參照最高法院43年台上字第
      377號判例意旨）。
    (二)經查，本件上訴人主張被上訴人為原審共同被告財將公司
      擔任連帶保證人一情，固據提出有被上訴人名義之簽名、
      印文之保證書、約定書、本票及授權書（見本院卷第89至
      92頁）為證，惟上開文書內關於被上訴人「乙○○」之簽
      名、印文，業經被上訴人否認簽名及印文之真正。上訴人
      乃聲請為筆跡鑑定，本院於95年2月23日、5月1日當庭命
      被上訴人書寫其姓名各10次，連同上訴人提出之上開保證
      書、約定書、本票及授權書，一併送請內政部警政署刑事
      警察局為筆跡是否相同之鑑定，經該鑑定機關研析後，以
      筆跡書寫方式不同，難以認定為由，而未作成鑑定意見，
      此有內政部警政署刑事警察局95年5月11日刑鑑字第09500
      65928號函在卷可稽（見本院卷第47頁）。然參照最高法
      院19年上第2189號判例意旨「鑑定為一種調查證據之方法
      ，法院對於系爭之物認有選定鑑定人鑑定之必要，自可依
      法實施鑑定，若對於通常書據之真偽，認為自行核對筆跡
      已足為判別時，則為程序簡便起見，自行核對筆跡即以其
      所得心證據為判斷，而未予實施鑑定程序，亦難指為違法
      。」所示，自得由本院自行核對筆跡，本於自由心證，以
      判斷簽名之真偽。
    (三)次查，本院將被上訴人於95年2月23日、5月1日當庭書寫
      其姓名筆跡，與上訴人提出之上開保證書、約定書、本票
      及授權書，互相對照，前者字跡較小、筆劃較規矩、筆順
      較為僵硬，而後者字跡較大、筆劃稍為潦草、筆順較為流
      順，二者書寫之字跡大小、筆順、流暢僵硬度截然不同，
      自難認二者之筆跡相同，則上訴人提出之上開保證書、約
      定書、本票及授權書是否果為被上訴人親簽，即非無疑。
      至於上開保證書、約定書、本票及授權書內蓋有被上訴人
      「乙○○」之印文部分，被上訴人亦否認其真正，上訴人
      對此未能另行舉證證明。從而，被上訴人否認本件消費借
      貸契約有關其名義之連帶保證人簽名、印文之真正，應屬
      可信。
    (四)至於上訴人所述其業務承辦員何俊明，於原審並未否認被
      上訴人係對保簽名之本人，至於何俊明證述有關被上訴人
      國民身分證之情詞，有不可信之因素等情。經查，證人何
      俊明雖於原審證稱：「（提示借據及保證書予證人。是否
      證人承辦？）是的」、「（保證人為被告乙○○，證人是
      否見過？）見過」、「（保證書在哪給被告乙○○簽名？
      ）在原告公司」、「（是否就是在場的被告乙○○？）是
      」、「（被告乙○○親簽保證書？）是的」等語（見原審
      卷第42頁），為有利於上訴人之證述情詞，然同日庭訊何
      俊明旋翻異前詞，改口證稱：「（保證人乙○○是否就是
      在場的被告乙○○？）身材體格蠻像的，但是神情不像」
      、「看起來不像是我之前見過的保證人乙○○」等語（見
      原審卷第42至43頁），足見上訴人僱用之業務行員何俊明
      ，就被上訴人是否至上訴人公司親簽姓名為連帶保證人一
      節，亦無法為確切之指述。上訴理由取捨該證人於原審片
      段有利於己之證詞，而忽略證人其後不利於己之證述，遽
      指何俊明於原審並未否認被上訴人係對保簽名之本人云云
      ，顯與卷證全貌不符。故上訴人所述證人未否認被上訴人
      本人簽名之情，自難採信。
    (五)末查，上訴人就被上訴人是否為本件消費借貸契約之連帶
      保證人，復未能提出其他證據以實其說，則上訴人主張被
      上訴人對於本件借貸積欠之本金、利息及違約金債務，應
      與原審共同被告財將公司、李明昆負連帶保證人責任，自
      屬無據，不應准許。
六、綜上所述，被上訴人抗辯其非上開借貸債務之連帶保證人，
    應屬可信，從而上訴人主張本於連帶保證契約之法律關係，
    請求被上訴人給付借款人財將公司積欠之本息及違約金，為
    無理由，不應准許。原審就此為上訴人敗訴之判決，並無不
    合，上訴意旨指摘原判決此部分不當，求予廢棄改判，為無
    理由，應予駁回，其假執行之聲請亦失所附麗，應併予駁回
    。兩造其餘之攻擊或防禦方法及所用之證據，經斟酌後，認
    為均不足以影響判決之結果，爰不逐一論列。
、據上論結，本件上訴為無理由，依民事訴訟法第449條第1項
    、第78條，判決如主文。
中    華    民    國    95    年    10    月    3     日
                    民事第10庭
                        審判長法  官  阮富枝
                              法  官  黃豐澤
                              法  官  陳財旺
正本係照原本作成。
如不服本判決，應於收受送達後20日內向本院提出上訴書狀，其
未表明上訴理由者，應於提出上訴後20日內向本院補提理由書狀
（均須按他造當事人之人數附繕本）上訴時應提出委任律師或具
有律師資格之人之委任狀；委任有律師資格者，另應附具律師資
格證書及釋明委任人與受任人有民事訴訟法第466條之1第1項但
書或第2項（詳附註）所定關係之釋明文書影本。
中    華    民    國    95    年    10    月    4     日
                              書記官  鄭淑昀
附註：
民事訴訟法第466條之1（第1項、第2項）：
對於第二審判決上訴，上訴人應委任律師為訴訟代理人。但上訴
人或其他法定代理人具有律師資格者，不在此限。
上訴人之配偶、三親等內之血親、二親等內之姻親，或上訴人為
法人、中央或地方機關時，其所屬專任人員具有律師資格並經法
院認為適當者，亦得為第三審訴訟代理人。


司法院資訊處製作；財團法人民間司法改革基金會備份。
